臺灣臺東地方法院刑事判決　　　　　　　　　　　　　　九十年度易字第二八七號
　　公　訴　人　臺灣台東地方法院檢察署檢察官
　　被　　　告　丙○○
　　　　　　　　己○○
　　右　一　人　吳漢成
　　選任辯護人
右列被告等因違反銀行法案件，經檢察官提起公訴（九十年度偵字第六八七號），本
院判決如左：
    主  文
丙○○行為負責人，違反銀行不得對與銀行負責人有利害關係者，為無擔保授信之規
定，處有期徒刑伍月。如易科罰金，以佰元折算壹日。
己○○無罪。
    事  實
一、丙○○於民國（下同）八十三年間，擔任臺東區中小企業銀行（下稱東企）總經
    理，為依公司法第八條第二項及銀行法第十八條規定之銀行負責人，明知銀行對
    與本行負責人有利害關係者不得為無擔保授信，竟仍於八十三年十二月十五日，
    核准其連襟庚○○即與其有銀行法第三十三條之一第一款利害關係之二親等姻親
    新台幣（下同）一千萬元之無擔保借款，供庚○○投資股票之用。
二、案經財政部移送臺灣臺東地方法院檢察署檢察官偵查起訴。
    理  由
壹、有罪部分：
一、訊據被告丙○○對於其八十三年間擔任東企總經理時，曾核准其連襟即二親等姻
    親庚○○一千萬元之無擔保借款等事實固坦承不諱，惟矢口否認有何違反銀行法
    之犯行，辯稱：伊不知這樣是違法的，當時主辦人沒有告訴我，業務手冊也沒有
    ，當時沒有填利害關係的表，資料表應該是八十三年事發後填的，事隔太久不記
    得了云云。經查：
（一）右揭事實業據證人庚○○於偵查中及本院審理時證述綦詳，並有庚○○之借款
      申請書、核貸文件行員儲蓄取款條、臺東區中小企業銀行營業單位超過授權限
      額授信核覆書、經理人名單各一份在卷可稽。
（二）被告丙○○於銀行界業已工作三十多年乙節，業據被告丙○○所自承，而銀行
      之內部徵信、授信主辦人員包含課長、襄理及副理、經理等人就與其有利害關
      係者之資料均須建檔等情，亦據證人戊○○即八十四年曾擔任東企之徵信、授
      信業務之人員於本院審理時結證屬實，並經己○○於本院審理時供述：「（問
      ：你們進去銀行工作後，是否都要填寫利害關係人的表？）經理、總經理以上
      才會填寫。我自己本身有填寫。」等語明確，足認銀行內經理層級以上之人於
      進入銀行工作後即均須填具利害關係人資料表一情，應屬無訛。則銀行內經理
      層級以上之人員既均須就與其有利害關係者之資料建檔，而被告丙○○已於銀
      行界工作三十餘年，其實難推諉不知法律有此規定，參以被告丙○○於其所填
      具之「有利害關係者」資料表中，並未見有其連襟庚○○之記載，倘此資料係
      於本案發生後才填具，則被告丙○○業已知悉庚○○係屬其利害關係人並應而
      涉犯本案，豈有仍不將庚○○填入上開資料表之理，足認前開資料表之資料應
      係案發前早已存在，顯見被告丙○○應曾填具「有利害關係者」資料表，自應
      知銀行不得貸款予與其有利害關係者之規定，否則填具前開資料表作何用。是
      其所辯，顯係卸責之詞，不足採信。本件事證已臻明確，被告丙○○之犯行洵
      堪認定。
二、被告丙○○於行為時係臺東中小企業銀行總經理，為銀行法之行為負責人。又被
    告丙○○行為後，銀行法業於八十九年十一月一日修正，並自同年月三日起生效
    ，原銀行法第一百二十七條之一規定「銀行違反第三十二條、第三十三條或第三
    十三條之二規定者，其行為負責人，處三年以下有期徒刑、拘役或科或併科新台
    幣壹佰八十萬元以下罰金。」，已修正為「銀行違反第三十二條、第三十三條、
    第三十三條之二或適用第三十三條之四第一項而有違反前三條規定或違反第九十
    一條之一規定者，其行為負責人，處三年以下有期徒刑、拘役或科或併科新臺幣
    五百萬元以上二千五百萬元以下罰金。」，經比較新舊法，以舊法有利於被告，
    依刑法第二條第一項但書之規定，自應依修正前銀行法處斷（公訴人未予比較適
    用，容有未洽）。核被告丙○○所為，係違反銀行法第三十二條第一項之規定，
    應依同法修正前之第一百二十七條之一規定論處。爰審酌被告擔任銀行負責人，
    竟以無擔保授信之方式將銀行之金錢核准貸予其連襟，且犯罪後仍飾詞圖卸，惟
    前開款項業已還清等一切情狀，量處如主文所示之刑，並諭知易科罰金之折算標
    準。
貳、無罪部分：
一、公訴意旨略以：被告己○○於八十四年間，擔任東企營業部經理，明知銀行對於
    本行主要股東不得為無擔保授信，竟於八十四年五月十一日核准該行之監察人乙○○以其妻舅即其二親等姻親丁○○之名義為二百五十萬元之無擔保借款，東企
    撥貸後即轉至乙○○之行員儲蓄存款內，嗣乙○○發覺此舉形式上恐有違銀行法
    規定，乃利用甲○○名義，再向東企申請無擔保借款，己○○明知甲○○亦係乙○○借款之人頭，復於八十四年六月一日核准甲○○二百五十萬元之無擔保借款
    ，東企撥款當日，乙○○即用於償還前利用丁○○名義之同額借款，以此迂迴方
    式，己○○計核貸該行監察人乙○○二百五十萬元之無擔保借款，因認被告己○○違反銀行法第三十二條第一項之規定，涉犯銀行法一百二十七條之一之罪嫌云
    云。
二、按犯罪事實應依證據認定之，無證據不得推定其犯罪事實，刑事訴訟法第一百五
    十四條定有明文。又認定不利於被告之事實，須依積極證據，苟積極證據不足為
    不利於被告事實之認定時，即應為有利於被告事實之認定，更不必有何有利之證
    據（最高法院三十年上字第八一六號判例參照）。
三、公訴人認被告己○○涉犯右揭犯行，無非係以證人乙○○、丁○○、甲○○之證
    述，及證人甲○○、丁○○之借款申請書、核貸文件行員儲蓄取款條多紙、證人
    丁○○與甲○○之借款申請書上所載連帶保證人皆係乙○○、潘秋貞 (乙○○妻
    )及賴慧如 (丁○○妻)等，而甲○○於本件聲請借款時年僅二十三歲，應乏資力
    為其論據。訊據被告己○○固不否認有於其擔任東企營業部經理時核准丁○○、
    甲○○之二百五十萬元無擔保借款等事實，惟堅詞否認有何違反銀行法之犯行，
    辯稱：伊核准時並不知丁○○、甲○○與監察人乙○○之關係，甲○○當時與乙○○也沒有利害關係，而監察人乙○○之利害關係人資料表是他自己呈報給總行
    ，內亦未載有丁○○之資料，是我們副理、幹部他們核貸時，沒有詳查到，他們
    後來閒聊時才發現，就跟伊報告，伊知道是已經十多天後，發現乙○○與丁○○
    的部分有二親等姻親關係，就主動請他還款，均係依一般的核貸方式准予貸放等
    語。
四、經查：
（一）銀行之負責人須填具與其有利害關係者之資料，由銀行建檔，於徵信人員調查
      借款人有無與銀行負責人有利害關係時，係以將借款人之資料輸入電腦之方式
      ，審查有無與銀行負責人填報資料相吻合之情形，若借款人與銀行負責人有利
      害關係，則資料相吻合，才能列印出來，否則列印出來的就是空白的，但可能
      因為銀行負責人當初填報資料時登錄不全，致印出來是空白的等情，業據證人
      戊○○於本院審理時證述：「（問：查有無利害關係人是如何查？）輸入借款
      人的資料，如果有與填報資料者即監察人等人，所填具的利害關係人資料吻合
      的話，才能列印出來，如果資料不吻合，列印出來的就是空白的，像監察人、
      經理、總經理這些人的資料，是一定要填報的，這些資料是由總行建檔的，單
      位經理是分行建檔的。要看填報表的人如何填寫，我們就照著建檔」等語明確
      ，足認銀行係依銀行負責人所填具之資料表建檔，並以之為徵信人員審查有無
      與銀行負責人有利害關係之依據乙節無訛。
（二）監察人乙○○所填具之「有利害關係者」資料表中漏載證人丁○○之事實，業
      據證人乙○○於本院審理時證述：我不是故意漏填，因為還要填寫身分證字號
      ，我忘記的話，我都拿以前的來抄，丁○○當時都在土銀的農場不好找，潘某
      的兄弟姐妹有十個，有的也沒有填等語屬實，並有乙○○之「有利害關係者」
      資料表一紙附卷可按。則徵信人員於審查借款人即證人丁○○與銀行負責人有
      無利害關係而將丁○○之資料輸入時，前開資料表既無證人丁○○之記載，被
      告己○○於當時核貸時自無從得知證人丁○○與乙○○之關係。縱證人丁○○
      之借款申請書上所載之連帶保證人為乙○○、潘秋貞（乙○○妻）及賴慧如（
      丁○○妻）等三人，然於輸入證人丁○○之資料入電腦後，既無法查得其與證
      人乙○○關係，則證人乙○○充當其保證人又何足為奇，自無法憑此遽認被告
      己○○應知悉證人乙○○與丁○○之關係。
（三）況當時證人乙○○亦未就此事特別詢問過被告己○○乙節，業據證人乙○○於
      本院審理時證稱：「（有無就貸款的事去請教過己○○？）我是在公開的情形
      下，問以丁○○的方式貸款可行否，他們說可以，我沒有特別去找己○○，因
      為沒有必要，除非要貸款的人財產狀況很差，否則根本沒有必要找他。當時我
      只有跟承辦人員接洽過，當時己○○也有在場，但他在處理他自己的事情，他
      只負責最後審核的部分，除非是不准，才會去找他。」等語無誤，則證人乙○○既無特別就此事徵詢被告己○○之意見，且建檔之「有利害關係者」資料表
      又無法顯示證人乙○○與丁○○之關係，被告己○○自難僅憑上述借款申請書
      上所載連帶保證人有乙○○之名即知證人乙○○與丁○○之關係。
（四）另證人甲○○於八十四年六月一日向東企貸款時，身分係乙○○姪兒之女朋友
      ，其與乙○○之姪兒係八十六年間結婚等事實，業據證人乙○○、甲○○於偵
      查中及本院審理時證述綦詳，足認證人甲○○於借貸之時與乙○○並無何利害
      關係之身分。
（五）證人丁○○、甲○○以其個人名義向東企分別借款二百五十萬元，業各別於八
      十四年五月十一日及六月一日由東企撥入二人之帳戶內等情，有臺東區中小企
      業銀行轉帳支出傳票、轉帳收入傳票各二紙在卷可參，則被告己○○既不知證
      人丁○○、甲○○與乙○○有何利害關係，前開款項又確係轉入證人丁○○、
      甲○○之帳戶，被告己○○自得依一般核貸程序為准駁之判斷。縱證人丁○○
      、甲○○於取得前開款項後，係為供證人乙○○使用，或於當日即將錢轉入證
      人乙○○之帳戶，或於當日將錢領出交由乙○○處理，惟此乃借款人即證人丁○○、甲○○與乙○○間之民事債權、債務關係，為渠等借款後對其資金之自
      由運用，已非被告己○○所能置喙，加以證人丁○○、甲○○以其個人名義貸
      得前開款項後，仍須付起償還前開債務之責，即便渠等將錢借出得係供證人乙○○使用，渠等仍屬實際上銀行之債務人，足徵被告己○○係依一般核貸之程
      序核准貸予證人丁○○、甲○○前開之借款，是要難僅憑證人丁○○、甲○○
      事後將款項交予乙○○處理使用，即遽認被告己○○係將前開金額核准貸予證
      人乙○○。是被告己○○上開所辯，尚堪採信。此外，復查無其他積極證據足
      認被告涉有公訴人所指之犯行，爰應為被告無罪判決之諭知。
據上論斷，應依刑事訴訟法第二百九十九條第一項前段，第三百零一條，修正前銀行
法第一百二十七條之一、第三十二條第一項，刑法第十一條、第二條一項但書、第四
十一條第一項前段，罰金罰鍰提高標準條例第二條，判決如主文。
本案經檢察官馬培基到庭執行職務。
中    華    民    國      九十一      年      十二      月      十九    日
                                      臺灣臺東地方法院刑事庭
                          審判長法  官  蔡勝雄
                                                法  官  黃呈熹
                                                法  官  蔡世芳
右正本證明與原本無異。
如不服本判決，應於送達後十日內，向本院提出上訴狀（須附繕本）。
「切勿逕送上級法院」
                                                書記官  陳美鄉
中    華    民    國      九十一      年      十二      月    二十一    日
附記：
銀行法第一百二十七條之一
銀行違反第三十二條、第三十三條、第三十三條之二或適用第三十三條之四第一項而
有違反前三條規定或違反第九十一條之一規定者，其行為負責人，處三年以下有期徒
刑、拘役或科或併科新臺幣五百萬元以上二千五百萬元以下罰金。
銀行依第三十三條辦理授信達主管機關規定金額以上，或依第九十一條之一辦理生產
事業直接投資，未經董事會三分之二以上董事之出席及出席董事四分之三以上同意者
或違反主管機關依第三十三條第二項所定有關授信限額、授信總餘額之規定或違反第
九十一條之一有關投資總餘額不得超過銀行上一會計年度決算後淨值百分之五者，其
行為負責人處新臺幣二百萬元以上一千萬元以下罰鍰，不適用前項規定。
經營貨幣巿場業務之機構違反第四十七條之二準用第三十二條、第三十三條、第三十
三條之二或第三十三條之四規定者或外國銀行違反第一百二十三條準用第三十二條、
第三十三條、第三十三條之二或第三十三條之四規定者，其行為負責人依前二項規定
處罰。
前三項規定於行為負責人在中華民國領域外犯罪者，適用之。
銀行法第三十二條第一項：
銀行不得對其持有實收資本總額百分之三以上之企業，或本行負責人﹑職員﹑或主要
股東，或對與本行負責人或辦理授信之職員有利害關係者，為無擔保授信。但消費者
貸款及對政府貸款不在此限。
